臺灣屏東地方法院民事裁定
110年度消債職聲免字第62號
聲  請  人  
即 債務 人  古志美  

代  理  人  李淑妃律師
相  對  人  
即 債權 人  兆豐國際商業銀行股份有限公司

法定代理人  張兆順  


上列當事人間消費者債務清理之職權免責事件，本院裁定如下：
    主  文
聲請人甲○○應予免責。
    理  由
一、按法院為終止或終結清算程序之裁定確定後，除別有規定外
    ，應以裁定免除債務人之債務；法院裁定開始清算程序後，
    債務人有薪資、執行業務所得或其他固定收入，扣除自己及
    依法應受其扶養者所必要生活費用之數額後仍有餘額，而普
    通債權人之分配總額低於債務人聲請清算前2 年間，可處分
    所得扣除自己及依法應受其扶養者所必要生活費用之數額者
    ，法院應為不免責之裁定。但債務人證明經普通債權人全體
    同意者，不在此限；債務人有下列各款情形之一者，法院應
    為不免責之裁定，但債務人證明經普通債權人全體同意者，
    不在此限：「一、於七年內曾依破產法或本條例規定受免責
    。二、故意隱匿、毀損應屬清算財團之財產，或為其他不利
    於債權人之處分，致債權人受有損害。三、捏造債務或承認
    不真實之債務。四、聲請清算前二年內，因消費奢侈商品或
    服務、賭博或其他投機行為，所負債務之總額逾聲請清算時
    無擔保及無優先權債務之半數，而生開始清算之原因。五、
    於清算聲請前一年內，已有清算之原因，而隱瞞其事實，使
    他人與之為交易致生損害。六、明知已有清算原因之事實，
    非基於本人之義務，而以特別利於債權人中之一人或數人為
    目的，提供擔保或消滅債務。七、隱匿、毀棄、偽造或變造
    帳簿或其他會計文件之全部或一部，致其財產之狀況不真確
    。八、故意於財產及收入狀況說明書為不實之記載，或有其
    他故意違反本條例所定義務之行為，致債權人受有損害，或
    重大延滯程序。」債務人有前條各款事由，情節輕微，法院
    審酌普通債權人全體受償情形及其他一切情狀，認為適當者
    ，得為免責之裁定，消費者債務清理條例（下稱消債條例）
    第132 條、第133 條、第134 條及第135 條分別定有明文。
    又消債條例之立法目的，在於使陷於經濟上困境之消費者，
    得分別情形依該條例所定重建型債務清理程序（更生）或清
    算型債務清理程序（清算）清理債務，藉以妥適調整其與債
    權人及其他利害關係人之權利義務關係，保障債權人之公平
    受償，並謀求消費者經濟生活之更生機會，從而健全社會經
    濟發展；消費者依清算程序清理債務，於程序終止或終結後
    ，為使其在經濟上得以復甦，以保障其生存權，除另有上述
    消債條例第133 條、第134 條所規定不予免責之情形外，就
    債務人未清償之債務原則上採免責主義（消債條例第1 條、
    第132 條立法目的參照）。
二、本件聲請人甲○○前於民國107 年7 月25日依消債條例規定
    向本院聲請更生，經本院以107 年度消債更字第104 號裁定
    自107 年11月14日開始更生，然因聲請人所提更生方案未經
    債權人會議可決，且該更生方案有消債條例第63條第1項第8
    款所定更生方案無履行可能之情形，本院即以109 年度消債
    清字第35號裁定聲請人自109 年9月15日開始清算程序，並
    由本院司法事務官以109 年度司執消債清字第41號案件進行
    清算程序。經本院司法事務官依職權調查，聲請人並無不動
    產及保單之解約金，然有存款50,433元、車牌號碼：000-00
    0號、F8R-678號之普通重型機車、車牌號碼：00-0000號自
    用小客車報廢後取得之資源回收金5,500元及環保局給付之1
    ,000元。前開車牌號碼：000-000號機車係於104年3月間出
    廠，折舊後之價值約30,000元，車牌號碼：000-000號之機
    車則是於94年4月間出廠，因已逾使用年限，折舊後並無清
    算價值。而前開存款50,443元、報廢車輛所得6,500元及機
    車價值30,000元，均經本院司法事務官命聲請人提出現金予
    相對人分配，並於110 年8 月12日以本院109 年司執消債清
    字第41號裁定終結清算程序，該裁定後於110 年9 月6日確
    定等情，業經本院依職權調閱上開案件卷宗核閱屬實。依首
    開規定，本院即應審酌聲請人是否有消債條例第133 條、第
    134 條所定應為不免責裁定之情形。而本院依消債條例第13
    6 條規定，通知聲請人及相對人於110 年11月30日到庭陳述
    意見：
　㈠聲請人及代理人具狀並到庭陳稱：聲請人於105年7月25日至1
    06年12月間為冷飲攤販，扣除營業成本後每月收入約為19,0
    00元，自107年1月起係於屏東市和生市場內擔任送貨員，每
    月薪資約為23,000元。個人必要生活費用及支出扶養費部分
    ，聲請更生前二年間（即105年7月25日至107年7月24日）每
    月支出含房租共14,869元，扶養費共9,000元；裁定開始更
    生後（即107年11月14日）迄今每月支出含房租共15,500元
    ，扶養費共10,000元等語。
  ㈡相對人兆豐國際商業銀行股份有限公司未到庭惟具狀稱：依
    消債條例第1條之立法目的除協助債務人清理其債務外，尚
    有保障債權人公平受償，以促進社會經濟健全發展，並非提
    供債務人循消債條例之規定脫免清償債務之責，故不同意聲
    請人免責，請鈞院審酌聲請人有無消債條例第133條及第134
    條各款所定不免事由。且聲請人於98年12月28日後於相對人
    處已無新增消費或貸款等語。
三、經查：
  ㈠聲請人無消債條例第133 條所定應不予免責之事由：
  ⒈按法院裁定開始更生程序後，債務人免責前，法院裁定開始
    清算程序，其已進行之更生程序，適於清算程序者，作為清
    算程序之一部；其更生聲請視為清算聲請，消債條例第78條
    第1 項定有明文。由其文義可知，在適於清算程序之情形下
    ，清算程序之始點，得提前至裁定開始更生時。更生程序係
    重建型債務清理程序，為保障普通債權人於更生程序之受償
    額，依消債條例第64條第2 項第3 款規定，若無擔保及無優
    先權債權受償總額，顯低於法院裁定開始更生程序時，依清
    算程序所得受償之總額，法院不得認可更生方案。此即清算
    價值保障原則，保障債權人不至受比依清算程序受償更不利
    之地位。基此，債務人於裁定開始更生程序時，係有薪資固
    定收入，若債務人係聲請清算而開始清算程序，依消債條例
    第133 條規定可能受不免責之裁定，需繼續清償債務達消債
    條例第141 條規定數額後，始得再聲請裁定免責。惟於更生
    轉換清算程序之情形，若認定債務人有無薪資等固定收入之
    時點，不得提前至裁定開始更生程序時，債務人因此而受免
    責裁定，債權人將遭受較債務人依清算程序受償更不利之結
    果，有違清算價值保障原則（臺灣高等法院暨所屬法院98年
    法律座談會民事類提案第40號研討結果參照）。準此，為貫
    徹消債條例第133 條避免債務人濫用清算程序以獲免責，並
    敦促有清償能力者，利用薪資等固定收入清償債務而受免責
    ，以保障債權人可受最低清償之立法目的，債務人於更生轉
    清算程序之情形，認定有無薪資等固定收入之時點應提前至
    裁定開始更生程序之時。依據前揭說明，本件自應以本院裁
    定聲請人開始更生時（即107 年11月14日）起至裁定免責前
    之期間，綜合考量認定聲請人有無薪資、執行業務所得或其
    他固定收入，扣除自己及依法應受其扶養者所必要生活費用
    之數額後仍有餘額，且普通債權人之分配總額低於聲請人聲
    請更生前二年間（即自105 年7 月25日起至107 年7 月24日
    止），可處分所得扣除自己及依法應受其扶養者必要生活費
    用之餘額，判斷聲請人有無清償能力，及有無濫用清算程序
    之情節，而決定應否為聲請人不免責之裁定。
  ⒉聲請人主張其於裁定開始更生起迄今均於屏東市和生市場內
    之香菇攤擔任送貨員，每月平均薪資約23,000元等情，業據
    提出該攤位老闆方柔之所開具之薪資證明書為證（見本院卷
    第49頁）。而依本院調查之結果，聲請人目前以大高雄醫務
    雜務職業工會為投保單位加保勞工保險，投保薪資為24,000
    元，其於105年至109年間申報所得分別為29,952元、29,952
    元、4,992元、0元、0元，有本院勞保局電子閘門網路資料
    查詢表及稅務電子閘門財產所得調件明細表可參（見本院卷
    第6至9、26至31頁）。是於查無聲請人有其他隱藏收入之情
    形下，本院審酌聲請人已提出具雇主簽名之薪資證明書，可
    認其所述為真實，故聲請人自裁定開始更生起迄今之薪資共
    計為897,000元（計算式：23,000元39月＝897,000元）。
  ⒊又按債務人必要生活費用，以最近一年衛生福利部或直轄市
    政府所公告當地區每人每月最低生活費一點二倍定之。受扶
    養者之必要生活費用，準用第一項規定計算基準數額，並依
    債務人依法應負擔扶養義務之比例認定之。消債條例第64條
    之2 第1 項、第2 項定有明文。聲請人個人日常生活必要費
    用部分，審酌聲請人負債之現況，基於社會經濟活動之互賴
    及誠信，該日常生活所需費用，自應節制開支，不得有超越
    一般人最低生活標準之享受，否則反失衡平，本院參酌衛生
    福利部所公告歷年最低生活費標準，105 至106年度臺灣省
    每人每月最低生活費之1.2 倍為13,738元、107至109年度為
    14,866元、110年度為15,946元、111年度為17,076元，則聲
    請人每月最低生活費除有特殊情形並有證據證明者外，自宜
    以前開數額為度，始得認係必要支出。聲請人主張其於裁定
    開始更生程序後迄今，每月必要生活費用為15,500 元，雖
    未逾前引110年至111年度最低生活費用1.2倍之數額，然仍
    略為高出前開107至109年間最低生活費用1.2倍之數額。惟
    考量聲請人名下並無不動產，且與其配偶共同育有2名未成
    年子女，自需向第三人承租可供其一家四口居住之房屋，依
    其提出之房屋租賃契約書所載，該屋之租金每月13,000元，
    尚未逾越一般租屋行情，聲請人每月亦僅分擔4,000元之房
    租等情，可認聲請人已依消債條例第64條之2第3項規定證明
    係確有必要之支出，應無浮報之虞，故亦應予列計。是以聲
    請人自裁定開始更生起迄今之必要生活費用共計為604,500
    元（計算式：15,500元39月＝604,500元）。
  ⒋至聲請人之二名未成年之女古○○昀及古○○樺，現年分別約13
    歲、11歲，聲請人陳稱該二名未成年子女每學期領有2,000 
    元之清寒原住民學生助學金及每學期500 元之教會獎學金，
    平均每月領取約416 元，另古○昀每月領有財團法人芥菜總
    會每月1,500 元之補助款，過年時之月份會多給500元或1,0
    00元之補助款。查古○○昀於105 年至109 年申報所得分別為
    0元、18,000元、19,000元、19,000元及19,000元（前開所
    得均係來自財團法人基督教芥菜種會），古○○樺則無申報所
    得，二人名下均無財產，有稅務電子閘門網路資料查詢表、
    戶籍謄本、親屬系統表、在學證明書、領取補助款存摺影本
    、清寒原住民學生助學金審核解果合格者印領清冊等件可憑
    （見本院卷第14至25、60至70頁），核與聲請人前開主張大
    致相符，堪認有受聲請人扶養之必要。而前開扶養義務應由
    聲請人及其配偶共同負擔，於扣除聲請人之女每月領取之補
    助款後，聲請人每月應負擔之扶養費為於107至109年、110
    年、111年間應負擔之扶養費分別為13,700元、14,780元、1
    5,910元（計算式：（14,866元2人－416元2人－1,500元）÷
    2人＝13,700元；（15,946元2人－416元2人－1,500元）÷2人
    ＝14,780元；（17,076元2人－416元2人－1,500元）÷2人＝15
    ,910元）。聲請人主張其每月需負擔扶養費10,000 元，均
    低於前開計算所得數額，應屬可採。據此，聲請人自裁定開
    始更生起迄今支出之扶養費共計為390,000元（計算式：10,
    000元39月＝390,000元）。
  ⒌從而，聲請人於裁定開始更生程序後至今雖共有897,000 元
    之收入，惟尚低於聲請人前開期間內支出之必要生活費用及
    扶養費共994,500元（計算式：604,500元＋390,000元＝994,5
    00元），核與消債條例第133 條所定「法院裁定開始清算程
    序後，債務人有薪資、執行業務所得或其他固定收入，扣除
    自己及依法應受其扶養者所必要生活費用之數額後仍有餘額
    」之要件不符，故聲請人並無消債條例第133 條之不免責事
    由。
  ㈡聲請人無消債條例第134條第4款所定應不予免責之事由：
　⒈按修正前消債條例第134 條第4 款規定，債務人之浪費行為
    屬不免責之事由，實務上適用結果，債務人多因有此款事由
    而不獲免責，為免對債務人過度嚴苛，應予以適度限縮為消
    費奢侈商品或服務，並參照第20條、第44條、第64條、第82
    條及第133 條等規定，限於債務人於聲請清算前2 年內，所
    為消費奢侈商品或服務等不當行為，始足當之，是前開第13
    4 條第4 款規定於107 年12月26日修正後即明定，須債務人
    聲請清算前2 年內，因消費奢侈商品或服務、賭博或其他投
    機行為，所負債務之總額逾聲請清算時無擔保及無優先權債
    務之半數，而生開始清算之原因。
　⒉查聲請人曾於108 年5月及7月間出境共二次（見本院卷第32
    至34頁），依聲請人所提出國立屏東科技大學農企業管理系
    出具之出境證明書所載，聲請人前開出境費用係由該校補助
    。本院審酌聲請人並非於聲請清算前二年內出境，且亦查
    無聲請人於出境期間有何奢侈消費之行為致其債務增加，即
　　難認聲請人有消債條例第134條第4款所定之不免責事由。
  ㈢又本件聲請人並非7 年內曾依破產法或消債條例規定受免責
    者，而本院依職權就現有事證予以調查審酌之結果，復查無
    聲請人有何隱匿、毀損應屬清算財團之財產，或以顯不相當
    之對價出賣其財產等不利於債權人之處分、捏造債務或承認
    不真實之債務、隱匿、毀棄、偽造或變造帳簿或其他會計文
    件之全部或一部，致其財產之狀況不真確等行為，復無聲請
    清算前1 年內，已有清算之原因，而隱瞞其事實，使他人與
    之為交易致生損害之行為，且無明知已有清算原因之事實，
    非基於本人之義務，而以特別利於債權人中之一人或數人為
    目的，提供擔保或消滅債務之行為，亦無為脫免債務，故意
    於財產及收入狀況說明書為不實之記載，致債權人受有損害
    或重大延滯程序，或有違反消債條例第9 條第2 項到場義務
    、第41條出席及答覆義務、第81條第1 項提出財產及收入狀
    況說明書、債權人、債務人清冊義務、第82條第1項報告義
    務、第89條生活儉樸及住居限制義務、第101 條提出清算財
    團書面資料義務、第102 條第1 項移交簿冊、文件及一切財
    產義務、第103 條第1 項答覆義務、第136 條第2項協力調
    查義務之行為等消債條例第134 條各款所定之應不免責之事
    由。
四、綜上所述，聲請人既經本院為終結清算程序之裁定確定，且
    不符合消債條例第133 條所定之情形，復查無同條例第134
    條各款所列之不免責事由，依同條例第132 條之規定自應裁
    定聲請人免責。
五、依消債條例第132 條，裁定如主文。
中　　華　　民　　國　　111 　年　　2 　　月　　23　　日
                  民事庭          法  官  潘  快
上為正本係照原本作成
如不服本裁定，應於裁定送達後10日內，以書狀向本院提出抗告
，並繳納抗告費新臺幣1千元
中　　華　　民　　國　　111 　年　　2 　　月　　23　　日
　　　                            書記官　鍾嘉芸